【裁判字號】    89,重訴,55
【裁判日期】    900322
【裁判案由】    拆屋還地
【裁判全文】
臺灣基隆地方法院民事判決  八十九年重訴字第五五號
    原      告    交通部基隆港務局
    法定代理人    丑○○
                  壬○○
    被      告    甲  ○
                  己○○○
                  戊○○
                  子○○
    特別代理人    癸○○
    被      告    庚○○
                  寅○○
                  辛  ○
                  乙○○
                  丙○○
    訴訟代理人    丁○○
右當事人間請求拆屋還地事件，本院判決如左：
    主      文
被告甲○應將坐落基隆市○○段一六三、一六四地號土地上如附件複丈成果圖所示編
號Ｊ、Ｕ、Ｋ、Ｖ之門牌號碼為基隆市○○○路一一九巷二十三、二十五號建物拆除
，並將該部分基地回復原狀返還原告，暨自民國八十七年三月一日起至返還前揭土地
止，按月給付原告新台幣參仟玖佰伍拾肆元。
被告丙○○、乙○○應將坐落基隆市○○段一六三、一六四地號土地上如附件複丈成
果圖所示編號Ｈ、Ｓ、Ｉ、Ｔ之門牌號碼為基隆市○○○路一一九巷十九、二十一號
建物拆除，並將該部分基地回復原狀返還原告，暨自民國八十七年三月一日起至返還
前揭土地止，按月連帶給付原告新台幣伍仟零參拾柒元。
被告己○○○應將坐落基隆市○○段一六三、一六四地號土地上如附件複丈成果圖所
示編號Ｇ、Ｒ之門牌號碼為基隆市○○○路一一九巷十五號建物拆除，並將該部分基
地回復原狀返還原告，暨自民國八十七年三月一日起至返還前揭土地止，按月給付原
告新台幣貳仟參佰貳拾玖元。
被告戊○○應將坐落基隆市○○段一六三、一六四地號土地上如附件複丈成果圖所示
編號Ｆ、Ｑ之門牌號碼為基隆市○○○路一一九巷十三號之一建物拆除，並將該部分
基地回復原狀返還原告，暨自民國八十七年三月一日起至返還前揭土地止，按月給付
原告新台幣壹仟參佰元。
被告子○○應將坐落基隆市○○段一六三、一六四地號土地上如附件複丈成果圖所示
編號Ｅ、Ｐ之門牌號碼為基隆市○○○路一一九巷九號建物拆除，並將該部分基地回
復原狀返還原告，暨自民國八十七年三月一日起至返還前揭土地止，按月給付原告新
台幣參仟零捌拾柒元。
被告庚○○應將坐落基隆市○○段一六三、一六四地號土地上如附件複丈成果圖所示
編號Ｃ、Ｎ之門牌號碼為基隆市○○○路一一九巷五號建物拆除，並將該部分基地回
復原狀返還原告，暨自民國八十七年三月一日起至返還前揭土地止，按月給付原告新
台幣壹仟壹佰玖拾壹元。
被告寅○○應將坐落基隆市○○段一六三、一六四地號土地上如附件複丈成果圖所示
編號Ｂ、Ｍ之門牌號碼為基隆市○○○路一一九巷三號建物拆除，並將該部分基地回
復原狀返還原告，暨自民國八十七年三月一日起至返還前揭土地止，按月給付原告新
台幣貳仟肆佰參拾柒元。
被告辛○應將坐落基隆市○○段一六三、一六四地號土地上如附件複丈成果圖所示編
號Ａ、Ｌ之門牌號碼為基隆市○○○路一一九巷一號之建物拆除，並將該部分基地回
復原狀返還原告，暨自民國八十七年三月一日起至返還前揭土地止，按月給付原告新
台幣伍仟貳佰元。
訴訟費用由被告甲○負擔六分之一，被告丙○○、乙○○連帶負擔二十四分之五、被
告己○○○負擔十二分之一，被告戊○○負擔二十四分之一，被告子○○負擔八分之
一，庚○○負擔二十四分之一，被告寅○○負擔十二分之一，被告辛○負擔二十四分
之五。
本判決第一項之拆除房屋返還土地部分，於原告以新臺幣拾陸萬元為被告甲○供擔保
後，就給付金錢之到期部分，於原告每期以新臺幣壹仟伍佰元為被告甲○供擔保後，
均得假執行。
本判決第二項之拆除房屋返還土地部分，於原告以新臺幣貳拾壹萬元為被告丙○○、
乙○○供擔保後，就給付金錢之到期部分，於原告每期以新臺幣壹仟柒佰元為被告丙○○、乙○○供擔保後，均得假執行。
本判決第三項之拆除房屋返還土地部分，於原告以新臺幣拾萬元為被告己○○○供擔
保後，就給付金錢之到期部分，於原告每期以新臺幣捌佰元為被告己○○○供擔保後
，均得假執行。
本判決第四項之拆除房屋返還土地部分，於原告以新臺幣陸萬元為被告戊○○供擔保
後，就給付金錢之到期部分，於原告每期以新臺幣伍佰元為被告戊○○供擔保後，均
得假執行。
本判決第五項之拆除房屋返還土地部分，於原告以新臺幣拾參萬元為被告子○○供擔
保後，就給付金錢之到期部分，於原告每期以新臺幣壹仟壹佰元為被告子○○供擔保
後，均得假執行。
本判決第六項之拆除房屋返還土地部分，於原告以新臺幣伍萬元為被告庚○○供擔保
後，就給付金錢之到期部分，於原告每期以新臺幣肆佰元為被告庚○○供擔保後，均
得假執行。
本判決第七項之拆除房屋返還土地部分，於原告以新臺幣拾萬元為被告寅○○供擔保
後，就給付金錢之到期部分，於原告每期以新臺幣玖佰元為被告寅○○供擔保後，均
得假執行。
本判決第八項之拆除房屋返還土地部分，於原告以新臺幣貳拾壹萬元為被告辛○供擔
保後，就給付金錢之到期部分，於原告每期以新臺幣壹仟捌佰元為被告辛○供擔保後
，均得假執行。
    事    實
甲、原告方面：
壹、聲明：除假執行之擔保金額外，餘如主文所示。
貳、陳述：
一、坐落基隆市中正區大德區一六三、一六四地號為國有土地而原告為管理人，被告
    並無正當權源擅自占用前揭土地，其分別占用情形為：
（一）被告甲○占用基隆市○○段一六三、一六四地號土地上如附件複丈成果圖所示
      編號Ｊ、Ｕ、Ｋ、Ｖ部分之土地，並擁有其上門牌號碼為基隆市○○○路一一
      九巷二十三、二十五號建物。
（二）被告丙○○、乙○○占用基隆市○○段一六三、一六四地號土地上如附件複丈
      成果圖所示編號Ｈ、Ｓ、Ｉ、Ｔ部分之土地，並擁有其上門牌號碼為基隆市○○○路一一九巷十九、二十一號建物；
（三）被告己○○○占用基隆市○○段一六三、一六四地號土地上如附件複丈成果圖
      所示編號Ｇ、Ｒ部分之土地，並擁有其上門牌號碼為基隆市○○○路一一九巷
      十五號建物；
（四）被告戊○○占用坐落基隆市○○段一六三、一六四地號土地上如附件複丈成果
      圖所示編號Ｆ、Ｑ部分之土地，並擁有其上之門牌號碼為基隆市○○○路一一
      九巷十三號之一建物；
（五）被告子○○占用基隆市○○段一六三、一六四地號土地上如附件複丈成果圖所
      示編號Ｅ、Ｐ部分之土地，並擁有其上門牌號碼為基隆市○○○路一一九巷九
      號建物；
（六）被告庚○○占用基隆市○○段一六三、一六四地號土地上如附件複丈成果圖所
      示編號Ｃ、Ｎ部分之土地，並擁有其上門牌號碼為基隆市○○○路一一九巷五
      號建物；
（七）被告寅○○占用基隆市○○段一六三、一六四地號土地上如附件複丈成果圖所
      示編號Ｂ、Ｍ部分之土地，並擁有其上之門牌號碼為基隆市○○○路一一九巷
      三號建物；
（八）被告辛○占用基隆市○○段一六三、一六四地號土地上如附件複丈成果圖所示
      編號Ａ、Ｌ部分土地並擁有其上門牌號碼為基隆市○○○路一一九巷一號之建
      物。
二、被告等並無正當權源占用土地搭蓋建物，原告依據民法第七百六十七條規定，請
    求被告等拆除前列建物，將所占用之土地返還原告。
三、又被告無法律上之原因，占用系爭土地，受有相當於租金之利益，致原告受有損
    害，自應返還其所受利益，茲依據公有土地出租標準，即每平方公尺為申報地價
    之百分之五為其年租金，請求被告等各依據其占用之面積，計算每月不當得利分
    別如附表一所示，並請求其等自八十七年三月一日占用起至返還土地為止之不當
    得利。
四、被告戊○○未曾到庭，然依據戶籍謄本記載其與子女均設籍於該地，應係對該房
    屋有處分權之人。
參、證據：提出土地登記簿謄本二份、台灣省省有基地出金率調整方案、地價證明一
    份、台灣省政府函一份暨台灣省政府公報、支付命令確定證明書一份、
乙、被告方面：
壹、被告甲○、己○○○、戊○○、子○○、庚○○、寅○○、辛○部分：
    被告己○○○、戊○○未於最後言詞辯論期日到庭前曾到庭或以書狀聲明及陳述
    如后。
一、聲明：駁回原告之訴。
二、陳述：
（一）原告應依據台灣省省有財產管理規則第三十七條規定辦理，被告等在五十九年
      三月二十七日前占建房屋，應追收占用期間使用補償金後予以出租。
（二）原告曾經以支付命令追徵被告占用土地之使用補償費，然被告等認為地段不同
      土地使用補償金相同有欠公允。
（三）原告應提出搬遷補償費，被告方願意搬遷。
三、證據：提出基隆港務局違章建築調查資料卡一份、房屋稅繳納通知三份、戶籍謄
    本一份、基隆港務局函三份、支付命令一份、調解筆錄二份為證。
貳、被告丙○○、乙○○部分：
一、聲明：原告之訴駁回。
二、陳述：
（一）被告等自五十二年間即建有建物使用系爭土地，居住已達三十八年，原告並於
      八十七年二月六日基港總產字第０二０三七號函要求繳納八十二年至八十七年
      間相當於該土地租金之補償金，被告於八十七年七月間表示願意給付，該局亦
      於八十七年七月三十一日函覆同意所請，隨即於八十七年七月三十日給付十五
      萬四千四百四十二元之租金，基隆港務局亦開立發票在案。
（二）原告對標的物之占建收取租金，被告亦已給付，即已成立實質上租賃關係，於
      該地段土地上之建築有租用基地建築房屋之不定期租賃關係存在。
（三）原告要求返還土地，就應依據台灣省省有土地經營處理作業原則第八條，土地
      徵收條例第五條第六條及土地法、平均地權條例之精神，補償土地改良物及搬
      遷費用。
（四）地上物（建物）及搬遷費之補償認定，則依據土地建築改良物估價規則及基隆
      市政府訂定的搬遷補償費之規定辦理。
三、證據：提出基隆港務局函三份、基隆市政府五十二年下期房捐繳納通知書一份、
    基隆港務局開立之發票一份、省有土地經營及處理作業原則。
    理      由
壹、程序方面：
    被告己○○○、戊○○，未於最後言詞辯論期日到場，查無民事訴訟法第三百八
    十六條各款所列情形，茲依原告之聲請，由其一造辯論而為判決。
貳、得心證之理由：
一、原告主張系爭土地為其所有，並經被告等分別占用如下：
（一）被告甲○占用基隆市○○段一六三、一六四地號土地上如附件複丈成果圖所示
      編號Ｊ、Ｕ、Ｋ、Ｖ部分之土地，並擁有其上門牌號碼為基隆市○○○路一一
      九巷二十三、二十五號建物。
（二）被告丙○○、乙○○占用基隆市○○段一六三、一六四地號土地上如附件複丈
      成果圖所示編號Ｈ、Ｓ、Ｉ、Ｔ部分之土地，並擁有其上門牌號碼為基隆市○○○路一一九巷十九、二十一號建物；
（三）被告己○○○占用基隆市○○段一六三、一六四地號土地上如附件複丈成果圖
      所示編號Ｇ、Ｒ部分之土地，並擁有其上門牌號碼為基隆市○○○路一一九巷
      十五號建物；
（四）被告戊○○占用坐落基隆市○○段一六三、一六四地號土地上如附件複丈成果
      圖所示編號Ｆ、Ｑ部分之土地，並擁有其上之門牌號碼為基隆市○○○路一一
      九巷十三號之一建物；
（五）被告子○○占用基隆市○○段一六三、一六四地號土地上如附件複丈成果圖所
      示編號Ｅ、Ｐ部分之土地，並擁有其上門牌號碼為基隆市○○○路一一九巷九
      號建物；
（六）被告庚○○占用基隆市○○段一六三、一六四地號土地上如附件複丈成果圖所
      示編號Ｃ、Ｎ部分之土地，並擁有其上門牌號碼為基隆市○○○路一一九巷五
      號建物；
（七）被告寅○○占用基隆市○○段一六三、一六四地號土地上如附件複丈成果圖所
      示編號Ｂ、Ｍ部分之土地，並擁有其上之門牌號碼為基隆市○○○路一一九巷
      三號建物；
（八）被告辛○占用基隆市○○段一六三、一六四地號土地上如附件複丈成果圖所示
      編號Ａ、Ｌ部分土地並擁有其上門牌號碼為基隆市○○○路一一九巷一號之建
      物；
    業據原告提出土地謄本、並經本院現場履勘並製作有勘驗筆錄及囑託地政機關繪
    測如附件複丈成果圖，並經被告承認，堪信為真。
二、被告丙○○、乙○○雖以曾經原告催告繳納使用系爭土地之相當於租金之使用補
    償金，而認應與原告成立不定期租賃契約等語抗辯。然原告所命被告丙○○、乙○○繳納者，乃係被告無正當權源使用系爭土地之不當得利，而該不當得利之利
    益，以一般租金之金額核算，原告向被告丙○○、乙○○收取者並非租金，要難
    據此即謂兩造已成立不定期租賃契約，被告丙○○、乙○○此部分抗辯顯屬誤認
    ，要難採信。
三、另被告等復抗辯原告應依據台灣省省有財產管理規則第三十七條規定或其他相關
    法令辦理出租或給付補償費，此被告等可否依據該規則請求原告與其訂立租約或
    給付補償費之問題，而原告既尚未依據該規則與被告等訂立租約，則被告仍屬無
    權使用系爭土地，原告請求其拆除地上建物返還土地應有理由，而搬遷補償費亦
    係被告等有無權利本於該規定另向原告請求之問題，與本件之拆除地上建物返還
    土地之請求並無對價關係，亦不得以此事由拒絕拆除地上建物並返還土地，因此
    被告之抗辯並無理由，亦不足採。
四、此外被告等並無提出任何其他證據證明其等係有權使用系爭土地，而系爭建物依
    據被告等自承已使用數十年，其間僅有被告己○○○陳稱其子被告戊○○使用之
    房屋並非被告戊○○所有，但查被告等使用系爭房屋數十年，縱然並非原始起造
    人，其等得以使用該違章房屋，顯然亦屬已因前手之拋棄，而長期占有為所有權
    人，又參以其等未具體提出有其他建物所有權人之證據，顯然該抗辯不足採信，
    被告等均為占用系爭土地並為其上搭蓋建物之處分權人，原告訴請被告等如主文
    所示拆除建物並返還土地，顯有理由，應予准許。
五、又按「依不當得利之法則請求返還不當得利，以無法律上之原因而受利益，致他
    人受有損害為其要件，故其得請求返還之範圍，應以對方所受之利益為度，非以
    請求人所受損害若干為準，無權占有他人土地，可能獲得相當於租金之利益為社
    會通常之觀念」最高法院六十一年度台上字地一六九五號判例要旨。是以原告依
    據不當得利之法律關係，向無權占用其土地之被告等請求返還相當於租金之損害
    金，而其數額，係以申報地價百分之五為基礎，經本院須斟酌基地之位置、工商
    業繁榮之程度及占用人利用土地之經濟價值及所受利益等項，且未逾法定租金之
    最高額，原告請求尚屬有據，其分別計算被告等每月相當於租金之利益如附表一
    所示，應予准許，且原告請求自八十七年三月一日起算，被告等均不否認該時起
    業已占用系爭土地使用，因此自該時起計算不當得利應屬有據，並均得請求至被
    告等返還土地為止。
六、末原告請求被告丙○○、乙○○乃因繼承之關係繼承原為其父郝繼劭所有門牌號
    碼為基隆市○○○路一一九巷十九、二十一號二棟建物，此為被告二人所承認且
    有戶籍謄本足堪憑信，是以二人就前揭建物係公同共有關係，依民法第八百十八
    條之規定，各共有人按其應有部分對共有物全部有使用收益權，其二人無正當權
    源在原告之土地上共同無權占有屬共同侵權行為，因此原告訴請二人共同將占用
    系爭土地所興建之建物拆除並返還占用之土地，暨連帶給付不當得利，核屬有據
    。
七、原告陳明願供擔保請准宣告假執行，經核尚無不合，爰酌定相當之擔保金，准許
    之。
八、結論：本件原告之訴為有理由，並依民事訴訟法第三百八十五條第一項前段、第
    七十八條、第八十五條第二項、第三百九十一條第一項，判決如主文。
中      華      民      國    九十      年      三      月    二十二    日
~B      臺灣基隆地方法院民事庭
~B          法      官  王翠芬
右判決正本證明與原本無異。
對於本件判決如有不服，應於收受送達後二十日內向本院提出上訴書狀，上訴於臺灣
高等法院，並按他造當事人之人數附具繕本。
中      華      民      國    九十      年      三      月    二十三    日
~B          書  記  官  林苑珍
附表一：
┌────┬─────┬───────┬────┬───────────┐
│ 姓  名 │面積（m2）│ 申報地價／m2 │ 租金率 │每月所受相當租金之利益│
├────┼─────┼───────┼────┼───────────┤
│ 甲  ○ │ 41+32=73 │    13000     │  0.05  │         3954         │
├────┼─────┼───────┼────┼───────────┤
│ 丙○○ │ 19+74=93 │    13000     │  0.05  │         5037         │
│ 乙○○ │          │              │        │                      │
├────┼─────┼───────┼────┼───────────┤
│己○○○│    43    │    13000     │  0.05  │         2329         │
├────┼─────┼───────┼────┼───────────┤
│ 戊○○ │    24    │    13000     │  0.05  │         1300         │
├────┼─────┼───────┼────┼───────────┤
│ 子○○ │    57    │    13000     │  0.05  │         3087         │
├────┼─────┼───────┼────┼───────────┤
│ 庚○○ │    22    │    13000     │  0.05  │         1191         │
├────┼─────┼───────┼────┼───────────┤
│ 寅○○ │    45    │    13000     │  0.05  │         2437         │
└────┴─────┴───────┴────┴───────────┘
（續上頁）
┌────┬─────┬───────┬────┬───────────┐
│ 姓  名 │面積（m2）│ 申報地價／m2 │ 租金率 │每月所受相當租金之利益│
├────┼─────┼───────┼────┼───────────┤
│ 辛  ○ │    96    │    13000     │  0.05  │         5200         │
└────┴─────┴───────┴────┴───────────┘


司法院資訊處製作；財團法人民間司法改革基金會備份。
